【裁判字號】    99,重訴,3
【裁判日期】    990617
【裁判案由】    履行契約等
【裁判全文】
臺灣臺北地方法院民事判決               99年度重訴字第3號
原      告  丙○○
訴訟代理人  蔡淑美律師
被      告  乙○○
訴訟代理人  陳國堂律師
上列當事人間請求履行契約等事件，本院於民國99年5月27日言
詞辯論終結，判決如下：
    主  文
原告之訴及假執行之聲請均駁回。
訴訟費用由原告負擔。
    事實及理由
壹、程序方面：
一、按當事人得以合意定第一審管轄法院，但以關於由一定法律
    關係而生之訴訟為限，民事訴訟法第24條第1項定有明文。
    經查，依兩造簽訂之經營管理合約書（下稱系爭合約）第10
    條約定，雙方合意以臺灣臺北地方法院為第一審管轄法院（
    見本院98年度北調字第379號卷第5頁），是本院自應有管轄
    權，合先敘明。
二、次按訴狀送達後，原告不得將原訴變更或追加他訴，但擴張
    或減縮應受判決事項之聲明者，不在此限，民事訴訟法第25
    5條第1項第3款亦定有明文。經查，原告原起訴聲明第一項
    為：「被告應給付原告新臺幣（下同）890萬元，及自起訴
    狀繕本送達之翌日起至清償日止，按年息5％計算之利息」
    ，嗣於本院審理中變更為：「被告應給付原告240萬元」（
    見本院卷第112頁），核屬減縮應受判決事項之聲明，揆諸
    前開說明，尚無不合，應予准許。
貳、實體方面：
一、原告起訴主張：原告與被告為姊弟關係，民國90年間，原告
    將當時已經營多年頗具規模之欣象家具有限公司（址設台北
    市○○街158號1樓，下稱欣象家具公司）委託被告經營管理
    ，雙方簽訂系爭合約，被告同意自90年12月1日起，每月10
    日前優先支付原告10萬元，詎至委託經營期間屆滿為止，被
    告並未依約給付，雖經原告多方與被告溝通協商，被告仍未
    置理，又欣象家具公司之委託經營期間屆滿後，原告曾要求
    被告交回該公司經營管理權，遭被告嚴峻拒絕，並將欣象家
    具公司另設欣向傢俱行，顯有將欣象家具公司據為己有之意
    圖，為此，爰依系爭合約第5條之約定提起本件訴訟等語。
    並聲明：被告應給付原告240萬元，及自起訴狀繕本送達被
    告之翌日起至清償日止，按年息5％計算之利息。
二、被告則以：
  （一）原告於90年6月19日承租臺北市○○街158號1樓開設欣
        象家具公司，從事坐椅生意，原告因被其夫拖累一直信
        用不良，為生意往來，借用訴外人丁○○○○合作金庫
        斗六分行帳號3121-7號之支票帳戶供其使用，用以簽發
        支票支付貨款，再由原告匯入該支票帳戶兌現，同年底
        ，原告所經營之欣象家具公司經濟惡化，原告無法做生
        意，又不願倒店，即要求被告承接該公司繼續營業，因
        資本額僅50萬元，且店面狹窄，全部存貨價值僅數10萬
        元，店鋪轉移實質上為頂讓契約，每月約定由被告接濟
        原告生活費3萬元及代償原告在外積欠之債務，原告為
        保留面子要求以替其經營管理方式，並每月給付10萬元
        ，以瞞騙債主，被告深知家姐苦衷，配合其真意保留訂
        立通謀虛偽之系爭合約，但承諾履行每月給付3萬元，
        自簽約至今仍每月付3萬元至訴外人丁○○○○戶內，
        接濟原告之生活，被告因生意關係，時有短匯，但次月
        即補足，維持每月3萬元，迄今已付300多萬元，原告育
        有3名子女，若無被告每月依約付款，僅靠每月之低收
        入戶補助津貼，理應無法維持正常生活。
  （二）原告雖主張被告依約應按月給付10萬元云云，然10年來
        被告僅月付3萬元，原告不予催討，反而申請低收入戶
        接受政府救濟，顯不合理，又欣象家具公司資本額僅50
        萬元，被告於90年底接手該公司後，幾乎每年度之營業
        淨額均不超過百萬元，甚至尚有發生虧損情形，就連營
        業額最高之95年亦僅有百萬餘元，換算平均每月收入不
        到10萬元，如何每月賺10萬元支付原告權利金，而依該
        公司經營狀況，日夜加班辛勞工作，依系爭合約第6條
        「支付租金4萬5000元，僱用2名員工薪水10萬元，貨品
        運輸費12萬元」等，僅夠被告勞務代價數萬元而已，被
        告為親人效勞，撫育甥輩（即原告及其子女），仍具有
        義務之性質，責無旁貸，經營欣象家具公司必須付出勞
        心、勞力及財力才能勉強維持，況被告亦已依約償還前
        欠廠商數10萬元之債務，是以原告經營該公司僅半年並
        無商業基礎，兩造就系爭合約均有真意保留（通謀虛偽
        ），其真意為該店鋪頂讓被告，每月付3萬元生活費給
        原告，原債務由被告出面代償之經營權讓與契約；再如
        該店鋪次年即由房東出租被告，亦證明原告放棄經營之
        意願，況被告前後給付原告已達300多萬元，已逾欣象
        家具公司之資本額及原告要求之履約金240萬元，系爭
        合約第5條為無效約定，自無積欠原告應付款之理。
  （三）又系爭合約係約定「每月」由被告給付原告10萬元，至
        委託經營期間屆滿為止，係屬基於一定法律關係，因每
        次1年以下期間之經過順次發生之債權，故其消滅時效
        自應依民法第126條之規定為5年，原告主張該債權屬1
        次給付之債權，僅特別約定期給付方法為分期按月給付
        云云，惟一次給付之債權，應於約定時即有確定之總額
        ，而系爭合約中並未載明被告應給付之債權總數，僅約
        定被告應每月給付10萬元給原告，由此可知系爭合約之
        給付係按月給付之定期給付債權，依前開法理，即屬民
        法第126條所稱之「其他不及1年之定期給付債權」，其
        給付請求權之時效自應為5年，而系爭合約自90年12月
        1日起算，於92年11月30日屆滿，是原告於98年5月5日
        提起本件訴訟時，已罹於5年時效，原告已無權請求被
        告為給付。
  （四）原告所提出之原證1合約並非當初由見證人戊○○○○
        ，並由兩造及見證人簽名之原本，原證1合約乃具有專
        業之條文，非僅初中畢業之戊○○○○撰寫，又見證人
        戊○○○○庭證稱原證1合約非其所擬，僅簽名為其所
        簽，嗣經鈞院命原告應提出原本核對，原告無法提出，
        觀諸原證1合約上兩造及證人之簽名與合約內容分離，
        可推定原告係利用戊○○○○之合約書，將雙方之簽名
        、指印剪貼另外複印而成，顯係變造，原告主張被告每
        月應給付10萬元之管理費，應由原告提出系爭合約正本
        驗證原證1為真正，始具有形式之證據力，原告既無法
        提出原證1合約正本以供驗證，自不能以其影本認定原
        告之陳述為真實等語置辯。並聲明：(一)原告之訴及假執
        行之聲請均駁回。(二)如受不利之判決，願供擔保請准宣
        告免為假執行。
四、兩造不爭執之事項：
  （一）兩造於90年12月間簽訂系爭合約。
  （二）系爭合約第5條約定被告應於委託經營期間按月給付原
        告10萬元（見本院卷第169頁背面）。
五、本件之爭點為：
   （一）系爭合約第5條約定是否為通謀虛偽意思表示而無效？
   （二）原告主張之請求權是否罹於民法第126條短期時效而消
         滅？原告請求被告給付240萬元及其法定遲延利息，有
         無理由？
六、得心證之理由：
   （一）系爭合約第5條約定是否為通謀虛偽意思表示而無效？
       1.按表意人與相對人通謀而為虛偽意思表示者，其意思
         表示無效，民法第88條第1項定有明文。又民法第87條
         之通謀虛偽表示，係指表意人與相對人相互明知的為
         非真意之表示而言，故表意人之相對人，不僅須知表
         意人之無真意，並須就表意人非真意之表示，相與為
         非真意之合意，始為相當；主張通謀而為之虛偽行為
         者，應由該主張之當事人負舉證責任（最高法院51年
         臺上字第215號判例、27年上字第2622號判例參照）。
         本件原告主張兩造於90年12月間簽訂系爭合約，依系
         爭合約第5條約定，被告同意自90年12月1日起，每月
         10日前支付原告10萬元，至委託經營期間屆滿為止，
         期間2年乙節，業據提出系爭合約1份為證（見本院98
         年度北調字第379號卷第5頁原證1），惟被告抗辯系爭
         合約第5條約定係基於通謀虛偽意思而為，應屬無效云
         云，是對此有利於己之事實，自應由被告負舉證之責
         。
       2.被告抗辯：系爭合約第5條約定為通謀虛偽意思表示，
         實際上被告僅承諾每月給付原告生活費3萬元，及代償
         原告在外積欠之債務，原告為矇騙外面之債主，乃有
         第5條之約定等語，固據提出匯款存摺明細、廠商昌鉦
         實業股份有限公司開立之清償明細、匯款明細等件為
         證（見本院卷第24至40、71至111頁），並經證人即原
         告妹妹、被告姐姐丁○○○○證稱：我弟弟（即被告
         ）大約從90年間起每個月匯錢給我，由我轉給原告作
         為生活費，金額如補證2所載，其中94年5月7日匯款34
         萬元是誤載，正確金額是3萬4000元，96年2月9日匯款
         20萬元是誤載，正確金額是2萬元，其他金額正確，因
         為我姐姐（即原告）店的營運不好，財務出狀況，錢
         不能匯入姐姐的帳戶，會被凍結，所以都用我的帳戶
         ，我將收到的匯款全數領現金給我姐姐，這些錢是我
         弟弟要給我姐姐的生活費，因為家具行經營不下去，
         我姐姐將家具行讓給我弟弟經營，約定我弟弟每個月
         付給我姐姐生活費，還有我姐姐以前欠的錢由我弟弟
         還，我弟弟每月匯給我姐姐的款項最多3萬元，看家具
         行經營好壞決定，原證1合約是起訴後被告拿給我看，
         我才了解內容，之前沒有看過等語（見本院卷第139至
         141頁），然僅能證明被告自90年11月起，借用證人陳
         碧珠之帳戶，陸續給付原告生活費及為原告代償積欠
         廠商債務之事實，證人丁○○○○爭合約簽訂前後，
         既未曾見聞系爭合約之內容，即難僅憑被告按月支付
         生活費及代償原告債務之行為，即推論兩造間就系爭
         合約第5條之約定為通謀虛偽意思表示。
       3.被告雖抗辯：其簽名之合約內容為手寫，並非原證1合
         約云云，惟與證人丁○○○○：我弟弟（即被告）有
         告訴我原證1合約是他簽的等語（見本院卷第140頁背
         面），已有不符，參以證人戊○○○○：見證人的簽
         名是我簽的，但是全部內容與當初見證的不同，當初
         是用手寫的不是用打字的，手寫的內容大概是原告將
         欣象家具公司交由被告經營，被告每個月付原告10萬
         元，這是兩造的合意，還有寫委託經營期間是從90年
         12 月1日到92年11月30日等語（見本院卷第153至155
         頁），及證人甲○○○○：原證1合約上的見證人是我
         簽名，我當初見證的合約就是原證1打字的這1份，原
         證1合約是當初兩造在我面前拿出來的，我逐一看過內
         容後，才簽名當見證人，合約內提到被告要付原告10
         萬元，是被告提議的，原告本來說6萬元，被告說10萬
         元，約定被告每個月匯款10萬元給原告，是兩造的真
         意等語（見本院卷第155至157頁），被告復自承：我
         承認我簽名的合約有約定要按月給付10萬元，期間是2
         年等語在卷（見本院卷第169頁背面），足見兩造確有
         約定被告於委託經營期間按月給付原告10萬元，被告
         徒以原證1合約為影本，並非原始所簽訂為由，主張系
         爭合約第5條約定為通謀虛偽意思表示而無效云云，不
         足採信。
   （二）原告主張之請求權是否罹於民法第126條短期時效而消
         滅？原告請求被告給付240萬元及其法定遲延利息，有
         無理由？
       1.按利息、紅利、租金、贍養費、退職金及其他1年或不
         及1年之定期給付債權，其各期給付請求權，因5年間
         不行使而消滅；時效完成後，債務人得拒絕給付，民
         法第126條及第144條第1項分別定有明文。又所謂1年
         或不及1年之定期給付債權，係指基於一定法律關係，
         因每次1年以下期間之經過順次發生之債權而言（最高
         法院28年度上字第605號判例可資參照）。準此，所謂
         定期給付債權，係指以一定或不定之期間定期給付金
         錢或其他不特定物或勞務，且係基於一債權原因之一
         切規則反覆定期給付，每期如已屆清償期，則為獨立
         債權而言。
       2.被告抗辯：系爭合約第5條約定被告應按月給付原告10
         萬元，至委託經營期間屆滿為止，屬定期給付債權，
         原告遲至98年5月5日始提起本件訴訟，已罹於5年短期
         時效等語，原告雖主張：原告基於系爭合約第5條約定
         衍生之請求權，本質上為一次給付之債權，並非民法
         第126條所謂1年或不及1年之定期給付債權云云，惟查
         ，依系爭合約第5條約定：「乙方（即被告）同意自90
         年12月1日起，每月10日前優先支付甲方（即原告）10
         萬元正，至委託經營期間屆滿為止。如尚有餘額，再
         行支付一切開銷及應支付之貨款」，第9條第2項約定
         ：「委託經營期間，如甲方認為必要時，甲方得隨時
         終止本契約，收回經營權」，可見兩造係約定被告應
         於委託經營期間，按月給付原告10萬元，系爭合約雖
         約明委託經營期間為2年，但原告得隨時終止合約，收
         回經營權，換言之，系爭合約之委託經營期間以2年為
         限，原告得隨時終止，兩造並未約明確定之債權總額
         ，是以，原告基於上開約定所生之債權，性質上屬每
         次1年以下期間之經過順次發生之定期給付債權，每期
         如已屆清償期，則為獨立債權，並非一次給付之債權
         約定分期清償。從而，原告依系爭合約第5條約定所生
         之債權請求權，因5年間不行使而消滅，原告請求被告
         給付自90年12月1日起至92年11月30日止，每月10萬元
         ，合計240萬元及其法定遲延利息，至98年5月5日原告
         提起本件訴訟時止，已罹於5年時效而消滅，被告主張
         時效抗辯而拒絕給付，自屬可採。
六、綜上所述，被告抗辯系爭合約第5條約定為通謀虛偽意思表
    示而無效，雖不足採，惟原告對被告之請求權已罹於時效而
    消滅，被告拒絕給付，核屬有據，則原告依據系爭合約第5
    條之約定，請求被告給付240萬元，及自起訴狀繕本送達之
    翌日起至清償日止，按年息5％計算之利息，即為無理由，
    應予駁回。又原告之訴既經駁回，其假執行之聲請已失所附
    麗，應併予駁回，附此敘明。
七、本件事證已臻明確，兩造其餘攻擊防禦方法及舉證，核與判
    決結果無影響，茲不再一一論述，併此敘明。
八、據上論結，本件原告之訴為無理由，依民事訴訟法第78條，
    判決如主文。
中    華    民    國    99    年    6     月    17    日
                  民事第二庭    法  官  鍾素鳳
以上正本係照原本作成。
如對本判決上訴，須於判決送達後20日內向本院提出上訴狀。
中    華    民    國    99    年    6     月    17    日
                                書記官  林玗倩

司法院資訊處製作；財團法人民間司法改革基金會備份。
